最高法院民事判決　　　　　　　　　　　　　　　九十三年度台上字第二五三五號
　　上　訴　人　乙○○
　　　　　　　　甲○○
　　共　　　同
　　訴訟代理人　劉智園律師
　　　　　　　　黃淑華律師
　　被 上訴 人　金政策管理顧問股份有限公司
　　法定代理人　莊錦環
右當事人間請求不動產所有權移轉登記事件，上訴人對於中華民國九十一年十一月二
十七日台灣高等法院判決（九十一年度重上字第一二０號），提起上訴，本院判決如
下：
    主  文
原判決關於駁回上訴人反訴之上訴暨該訴訟費用部分廢棄，發回台灣高等法院。
    理  由
本件上訴人乙○○、甲○○反訴主張：伊等於民國八十五年四月九日分別向被上訴人
預購坐落台北市○○區○○段三小段六三七地號、六五八之二地號土地上之地下三層
、地上十二層之大樓內編號Ａ棟六樓、八樓之房屋各一戶（建築完成後之門牌號碼編
訂為台北市○○路○段一二七號六樓、八樓，下稱系爭Ａ棟六樓房屋、系爭Ａ棟八樓
房屋）及其基地（下稱系爭房地），雙方約定每戶房地之買賣價金為新台幣（下同）
一千一百八十二萬元，伊等均依付款明細表所載按期給付價金，至八十六年二月三日
止，共分別給付四百四十四萬五千八百元。惟系爭房地有重大瑕疵，被上訴人未依債
之本旨提出給付，不生提出效力，及遲遲未能交屋之情事，伊等於九十年三月十六日
函催被上訴人辦理：(一)、將違法變更起造人名義之登記塗銷；(二)、將虛灌之坪數辦理
更正或移轉登記；(三)、將甲○○向許有進購買停車位之共同使用部分面積誤登記予乙
○○名下部分，辦理更正或移轉登記；(四)、交付「承攬人法定抵押權拋棄書」或「承
攬人之無負債證明書」；(五)、將房屋未完成之必要設施完成；(六)、於完成前揭義務後
，應依買賣契約書第一條約定，按正確登記面積找補房地買賣價金。倘被上訴人未於
期限內履行，逕以前揭存證信函為解除契約之意思表示解除系爭買賣契約。惟被上訴
人迄未依契約內容完成必要設施，系爭買賣契約依法已解除，被上訴人應各返還已付
之價金四百四十四萬五千八百元，代墊起造人應繳納之管理基金一萬六千七百元、房
屋稅一萬七百七十元，共計四百四十七萬四千二百七十元等情。爰求為命被上訴人如
數給付並加付法定遲延利息之判決（未繫屬本院者，不予贅列）。
被上訴人則以：伊以上訴人之名義用印辦理變更起造人名義及起造人分配協議書，均
係經上訴人同意，且為兩造買賣契約授權範圍內，伊無偽造文書行為；上訴人並未分
配較多公共設施之持分，又上訴人不能證明因第三人就系爭不動產提出確認法定抵押
權之訴訟，致其受有損害。再者，系爭房屋已經完工，並無上訴人所稱之瑕疵，縱施
作工程有些許瑕疵，亦非重大，僅得減少價金，上訴人不得據以解除契約等語置辯。
原審維持第一審所為上訴人反訴部分敗訴之判決，駁回其上訴，無非以：上訴人甲○
○、乙○○分別向被上訴人以一千一百八十二萬元購買系爭Ａ棟六樓房屋及其基地及
系爭Ａ棟八樓房屋及其基地，該房屋已完工領得使用執照並接通水電，被上訴人已移
轉系爭房地、所有權登記，上訴人則分別已給付四百四十四萬五千八百元，並函催告
被上訴人辦理其主張之前揭事項等情，為兩造不爭之事實。惟查系爭房屋內部粉刷於
八十九年七月二十六日前已完工，衛浴設備、廚房流理台等設備亦有施作，僅浴室內
浴缸之廠牌不明；而約定保全系統中有關1.各戶設備室內保全系統主機2.玄關大門、
廚房、陽台落地窗裝設磁簧開關，可全部或分區設定，遇有狀況立刻發出警報3.火警
部分，以核准之消防設備歸一迴路，納入室內主機4.玄關、主臥室，各設緊急求救按
鈕一處5.各住房電梯間設警鳴喇叭等設備尚未施作等項目，確有一小部分工作尚未完
成，已經勘驗明確，然兩造簽訂買賣契約已保留十四萬元尾款，於交屋時給付，被上
訴人將所有權移轉登記於上訴人時，上訴人除扣十四萬元外，應付其餘尾款或辦理銀
行貸款，自不得以系爭房屋尚未達交屋之狀態，作拒付餘款或辦理貸款之理由。上訴
人以被上訴人未經其同意盜用其印章於系爭房屋共同使用部分之分配協議書上，持向
地政機關辦理第一次所有權登記，而自訴被上訴人之法定代理人莊錦環偽造文書，但
該刑事案件尚未確定。另所稱地下二層防空避難室兼停車場及地下三層停車場之共同
使用部分係分配協議書第二項共同使用部分，乙○○應有部分扣除十萬分之二０００
之車位持分，為十萬分之五００，甲○○之應有部分為十萬分之五００，惟除台北市
○○路○段一二七號一樓外，甲○○所有之系爭Ａ棟八樓房屋與同棟之其他房屋相比
較，並未分配較多之持分，至於其他Ｂ、Ｃ等棟之情形自不得資為比較之基準；乙○
○未向被上訴人購買停車位，就該共同使用部分另分擔十萬分之二０００之應有部分
，則與被上訴人無涉；代書莊統賢僅稱分配協議書第一項分配少於同棟其他房屋，並
未表示分配協議書第二項共同使用部分分配較多持分，至於車位所有權所占用之應有
部分是否應計入系爭房屋之坪數，並作為是否向買受人要求多付價金之依據，非屬本
件所應討論之範圍。上訴人指系爭房屋地下二層防空避難室兼停車場及地下三層停車
場之共同使用部分，其等分配較多之持分，故被上訴人提出之房屋有嚴重瑕疵云云，
並不足採。而上訴人主張系爭房屋隨時有遭承攬人德財營造股份有限公司（下稱德財
公司）主張法定抵押權之危險，有權利瑕疵；然德財公司並未提出與被上訴人或其前
手之書面契約，已屬難信；何況系爭房屋完工取得使用執照已四年，未見德財公司請
求工程款，且被上訴人提出之承包工程合約書，亦不能證明系爭房屋之定作人係被上
訴人，承攬人係德財公司。兩造契約書第十二條約定之真意應係如有債務糾紛情事發
生時，應由被上訴人負責理清，並非在債務糾紛尚未發生前，被上訴人有出具「承攬
人法定抵押權拋棄書」或「無負債證明書」之義務。則上訴人以系爭房屋未達交屋之
狀態、其等分配較多之共同使用部分及被上訴人不交付「承攬人法定抵押權拋棄書」
或「承攬人之無負債證明書」為由，主張被上訴人給付遲延經催告而解除契約，自無
可採。末查，上訴人授權被上訴人代刻印章授權範圍，固載明「得使用於本戶房屋及
其基地之所有權移轉登記，不得損害買方權益」，並加註授權範圍為「地下室分管協
議同意書」。然印章之授權使用範圍是否及於變更起造人部分，觀諸前揭授權範圍之
約定，兩造之真意乃在於印章之使用不得損害上訴人權益，則上訴人得否以被上訴人
蓋其印章辦理變更起造人名義行為為由，主張被上訴人違約並進而主張解除契約，端
視其有無損害上訴人之權益。上訴人雖謂，被上訴人變更其為起造人係為減免被上訴
人之稅賦，惟對上訴人因此究造成如何之損害，並未舉證證明，系爭房屋已建築完成
領得使用執照，起造人之責任已完成，上訴人亦無因此遭受任何行政處罰之危險，故
被上訴人縱然提早將系爭不動產登記為上訴人名義，對上訴人之權益並未造成損害。
則上訴人主張：被上訴人未經其同意，超出印章之授權範圍變更為系爭房屋之起造人
，其得解除契約云云，洵不可採。從而，上訴人解除契約既不合法，其請求被上訴人
返還價金，即無所據，不應准許等詞，為其判斷之基礎。
按判決書理由項下，應記載關於攻擊或防禦方法之意見，民事訴訟法第二百二十六條
第三項定有明文。法院為原告敗訴之判決，而就其攻擊方法之意見未記載於判決理由
項下者，即為同法第四百六十九條第六款所謂判決不備理由。查上訴人一再主張：就
系爭房屋地下二層防空避難室兼停車場及地下三層停車場之共同使用部分即分配協議
書第二項共同使用部分，編為建號一四五一號，其未受公平合理分配，而該共同使用
部分亦為Ａ、Ｂ、Ｃ、Ｄ、Ｅ、Ｆ棟大樓區分所有權人所共有，依公平合理之分配原
則計算，有購買車位者係十萬分之二０００加上平均持分十萬分之一００，惟被上訴
人卻虛灌十萬分之四００，他棟大樓持分幾乎相同各云云（見原審卷第二０六、二０
七頁、一審卷(一)第五九、六０、二八六、二八七、二八八頁），並提出分配協議書為
證據方法（見一審卷(一)第七五頁以下），而觀該分配協議書第二項共同使用部分，似
就Ａ、Ｂ、Ｃ、Ｄ、Ｅ、Ｆ棟大樓區分所有權人為「權利範圍」之分配，果爾，上訴
人主張系爭房屋有坪數之瑕疵，以系爭房、地買賣契約就房屋面積大小及其差補已有
約定之情形觀之（見一審卷(一)第一二、一八頁），即非全然無據。乃原判決竟就此上
訴人重要之攻擊方法，未予詳察，僅以其他Ｂ、Ｃ棟之情形不得為比較之基準為由，
而未說明其取捨之理由，即難謂無理由不備之違法。上訴論旨，指摘原判決關於駁回
上訴人反訴之上訴部分為不當，聲明廢棄，非無理由。
據上論結，本件上訴為有理由。依民事訴訟法第四百七十七條第一項、第四百七十八
條第二項，判決如主文。
中　　　華　　　民　　　國　　九十三　　年　　 十二 　　月　　 十六 　　日
                              最高法院民事第七庭
                                  審判長法官  許　朝　雄
                                        法官  謝　正　勝
                                        法官  劉　福　來
                                        法官  鄭　玉　山
                                        法官  吳　麗　女
      右正本證明與原本無異
                                              書  記  官
中　　　華　　　民　　　國　　九十三　　年　　 十二 　　月　　二十九　　日
                                                                        Ｅ
